臺灣高等法院刑事裁定
110年度抗字第1178號
抗  告  人
即  被  告  高敏慧




選任辯護人  范振中律師
上列抗告人因聲請撤銷扣押案件，不服臺灣新北地方法院中華民
國110年6月24日裁定（110年度聲字第1949號），提起抗告，本
院裁定如下：
    主  文
抗告駁回。 
    理  由
一、原裁定意旨略以：抗告人即被告高敏慧前因違反貪污治罪條
    例等案件（下稱本案）繫屬原審審理中，並經原審以108年
    度聲扣字第26號裁定（下稱聲扣裁定）扣押附表編號1至4所
    示不動產。抗告人固表示願提出與起訴書所認犯罪所得同等
    （或法院認為適當之）金額作為擔保金，惟抗告人於本案否
    認涉犯貪污治罪條例第5條第1項第2款之利用職務上之機會
    詐取財物罪，則抗告人有無犯罪及估算犯罪所得之有無及金
    額，屬本案爭點；況起訴書所指附表編號1至4所示不動產係
    抗告人以本案犯罪所得購買，若經認定屬實，則該等不動產
    乃違法行為所得變得之物，依刑法第38條之1第4項規定，即
    屬犯罪所得，自難僅以抗告人提供之擔保金，遽認一部或全
    部無扣押之必要。是以，扣押之不動產既不能排除與本案間
    具有關聯性，為進行審理及保全將來執行，認有繼續扣押留
    存必要，非屬刑事訴訟法第142條之1第1項所謂之「認為適
    當者」，聲請不應准許，應予駁回等語。
二、抗告意旨略以：
  ㈠依刑事訴訟法第142條之1第1項立法理由：得沒收或追徵之扣
    押物，如有作為其他利用之必要，如權衡命所有人或權利人
    繳納相當之擔保金，亦可達扣押之目的時，自應許所有人或
    權利人聲請以相當之擔保金，取代原物扣押。則抗告人已於
    聲請狀表明願提供相當之擔保金（或法院認為適當之金額）
    以撤銷扣押，則原審未裁定適當擔保金，使抗告人提出擔保
    金而解除扣押，已與上開規定有違，亦難謂符合憲法第16條
    保障人民財產之意旨。且若抗告人提出起訴書認定之犯罪所
    得新臺幣（下同）1181萬5903元，已可保全後續犯罪所得沒
    收之程序。況原裁定未說明抗告人提供擔保金何以不足保全
    犯罪所得之沒收。
  ㈡起訴書認犯罪所得為1181萬5903元，沒收亦依此數額為沒收
    範圍，則原審准予抗告人以全額或適當擔保金等其他方式代
    替原扣押方案，即可確保犯罪所得沒收程序。刑事訴訟法關
    於扣押被告之財產，主要目的為確保沒收程序之執行，並非
    在於犯罪是否構成、犯罪所得之估算與多寡等實體問題，原
    裁定將兩者混淆，將使刑事訴訟法第142條之1形同具文。
  ㈢起訴書僅指抗告人有將公費助理補助款，用於繳納附表編號1
    至4所示不動產房屋貸款，則僅補助款有流用於房屋貸款部
    分可視為本案不法利得範圍（最多不超過1181萬5903元），
    並非附表編號1至4所示不動產「全係」抗告人以本案犯罪所
    得購買，原裁定於此認定應有誤會。即便後續判決並附宣告
    本案之沒收範圍，亦得僅就補助款流用於房貸之部分利得沒
    收，非將附表編號1至4所示不動產部分整體作為犯罪所得沒
    收。況抗告人即其胞妹之戶頭本有存款，縱房貸、車貸有使
    用該帳戶內金額，該金額亦非必為補助款。
  ㈣原扣押裁定之上開不動產總價值為9278萬元，顯已超過起訴
    書認定之犯罪所得1181萬5903元，而有超額扣押之情況。本
    案實無扣押抗告人4筆不動產之必要，惟原裁定就此漏未審
    酌，請撤銷原裁定，另為更適當之裁定云云。
三、經查：
  ㈠按犯罪所得，屬於犯罪行為人者，沒收，於全部或一部不能
    沒收或不宜執行沒收時，追徵其價額；又犯罪所得，包括違
    法行為所得、其變得之物或財產上利益及其孳息，刑法第38
    條之1第1項前段、第3項、第4項分別定有明文。次按可為證
    據或得沒收之物，得扣押之；扣押物若無留存之必要者，不
    待案件終結，應以法院之裁定或檢察官命令發還之，其係贓
    物而無第三人主張權利者，應發還被害人；扣押物未經諭知
    沒收者，應即發還，但上訴期間內或上訴中遇有必要情形，
    得繼續扣押之，刑事訴訟法第133條第1項、第142條、第317
    條亦分別定有明文。所謂扣押物無留存之必要者，乃指非得
    沒收之物，且又無留作證據之必要者，始得依上開規定發還
    ；倘扣押物尚有留存之必要者，即得不予發還。另該等扣押
    物有無留存之必要，並不以係得沒收之物為限，且有無繼續
    扣押必要，應由事實審法院依案件發展、事實調查，予以審
    酌。故扣押物在案件未確定，而扣押物仍有留存必要時，事
    實審法院得本於職權依審判之需要及訴訟進行之程度，予以
    妥適裁量而得繼續扣押，俾供上訴審審判之用，以利訴訟之
    進行（最高法院108年度台抗字第1484號意旨參照）。
  ㈡抗告人因本案前經原審聲扣裁定扣押附表編號1至4所示不動
    產，本案繫屬原審以109年度金訴字第2號案件審理中，如何
    依據卷內事證認定抗告人有無犯罪及估算其犯罪所得之有無
    、金額，均為該案爭點，尚待釐清。且起訴書所指附表編號
    1至4所示不動產係抗告人以本案犯罪所得購買等情，若經本
    案審理認定屬實，則上開不動產乃違法行為所得變得之物，
    依刑法第38條之1第4項規定，扣案之上開不動產各自本身即
    屬犯罪所得，自難認僅以抗告人所稱可提供之擔保金，遽認
    一部或全部無扣押之必要。原裁定因認扣押之上開不動產既
    不能排除與本案間具有關聯性，為進行審理及保全將來執行
    ，有繼續扣押留存必要，而駁回抗告人之聲請，經核尚無違
    誤或不當，應予維持。
  ㈢抗告意旨固援引刑事訴訟法第142條之1第1項立法理由，主張
    抗告人已表明願提供相當之擔保金（或法院認為適當之金額
    ）以撤銷扣押，而原審未裁定適當擔保金，與法有違；原審
    以擔保金為扣押之替代方案，即可確保犯罪所得沒收程序云
    云。惟原裁定已詳予說明「起訴書所指附表編號1至4所示不
    動產係抗告人以本案犯罪所得購買等情，若經本案審理認定
    屬實，則上開不動產乃違法行為所得變得之物，依刑法第38
    條之1第4項規定，扣案之上開不動產各自本身即屬犯罪所得
    ，自難僅以聲請人提供之擔保金，遽認一部或全部無扣押之
    必要」等語。上開不動產既不能排除與本案有關連性，原審
    認有繼續羈押留存必要，即非無據。抗告意旨猶執己見，指
    摘原裁定未符合憲法保障人民財產權之意旨云云，要非可採
    。
  ㈣又抗告人所涉本案，於原審裁定時既尚未確定，而抗告人是
    否犯罪、犯罪所得數額，及扣押之上開不動產與抗告人所涉
    之犯罪事實關連性，均屬本案實體上判斷之問題，則原審基
    於審理之需要及保全日後刑罰、沒收之執行，於現階段認上
    開不動產於判決確定前仍有繼續扣押以供保全執行之必要，
    與刑事訴訟法第142條第1項扣押物應發還之規定不合，而駁
    回聲請，洵屬有據。抗告意旨主張上開不動產之價值遠超過
    起訴書所載犯罪所得，而有超額扣押；另起訴書並非指稱附
    表編號1至4所示之不動產，「全係」抗告人以公費助理補助
    款購買，即便後續判決並附宣告本案之沒收範圍，亦得僅就
    補助款流用於房貸之部分利得沒收，非將上開不動產整體作
    為犯罪所得沒收云云，無非就犯罪所得之認定為實體上之主
    張，並引伸為扣押數額之爭執。惟案件未確定，而扣押物仍
    有留存必要時，法院得本於職權依審判之需要及訴訟進行之
    程度，予以妥適裁量而得繼續扣押，原裁定已敘明上開不動
    產具「各自本身即屬犯罪所得」之可能，尚有繼續扣押以供
    保全執行之必要，不允即予發還之理由，核屬法院依審判需
    要及訴訟進行程度，酌量國家刑事司法權之有效行使、社會
    秩序、公共利益，與扣押物所有人之私益暨受限制程度，本
    於職權之適法行使，是抗告意旨此部分之主張，亦無可採。
四、綜上所述，原裁定以扣押之上開不動產既不能排除與本案間
    具有關聯性，為進行審理及保全將來執行，認有繼續扣押留
    存必要，而駁回聲請，已詳敘依據及理由，其目的與手段間
    之衡量，亦與比例原則不悖，而無不合。抗告意旨猶執前詞
    ，指摘原裁定違誤，為無理由，應予駁回。
據上論斷，應依刑事訴訟法第412條，裁定如主文。
中　　華　　民　　國　　110 　年　　8 　　月　　13　　日
                  刑事第八庭  審判長法　官 陳世宗
                                    法　官 呂寧莉
                                    法　官 周明鴻
以上正本證明與原本無異。
不得再抗告。
                                    書記官 謝雪紅
中　　華　　民　　國　　110 　年　　8 　　月　　13　　日
附表：
編號                 　　不動產 所有權人 1 一、新北市○○區○○段○○段000000000地號，權利範圍：100000分之399。 二、新北市○○區○○段○○段000000000○號，權利範圍：全部1分之1。 三、建物門牌：新北市○○區○○路000號16樓。 廖正鈞 2 一、新北市○○區○○段000000000地號，權利範圍：10000分之479。 二、新北市○○區○○段000000000○號，權利範圍：全部1分之1。 三、建物門牌：新北市○○區○○路0段000巷0號9樓。 廖昱鈞 3 一、新北市○○區○○段000000000地號，權利範圍：10000分之2324。 二、新北市○○區○○段000000000○號，權利範圍：全部1分之1。 三、建物門牌：新北市○○區○○街000巷00弄00號。 高世寬 4 一、新北市○○區○○段000000000地號，權利範圍：10000分之168。 二、新北市○○區○○段000000000○號，權利範圍：全部1分之1。 三、建物門牌：新北市○○區○○街00號。 高世寬